【裁判字號】    96,訴,3252
【裁判日期】    970821
【裁判案由】    職業災害勞工保護法
【裁判全文】
臺北高等行政法院判決
                                     96年度訴字第03252號
                              .
原      告  甲○○
訴訟代理人  張訓嘉律師（兼送達代收人）
複代理人    林世昌律師
被      告  勞工保險局
代  表  人  乙○○（總經理）
訴訟代理人  丙○○
上列當事人間因職業災害勞工保護法事件，原告不服行政院勞工
委員會中華民國96年7 月30日勞訴字第0960009164號訴願決定，
提起行政訴訟，本院判決如下：
    主  文
原告之訴駁回。
訴訟費用由原告負擔。
    事實及理由
一、原告起訴後，被告代表人變更為乙○○，業經具狀聲明承受
    訴訟，核無不合，應予准許，合先敘明。
二、事實概要：原告於民國（下同）95年12月4 日檢具勞工保險
    殘廢診斷書，以其受僱於潔之淨企業有限公司（下稱潔之淨
    公司），於94年10月5 日因清潔吸地毯工作中被吸塵器電線
    絆倒引起腦出血，致左側肢體遺存障害為由，向被告申請職
    業災害勞工殘廢補助。經被告審查後，以原告所患無明確依
    據可判斷為外傷導致，發病與工作不能認定有相當因果關係
    ，據此認定原告所患應屬普通疾病所致，非屬遭遇職業災害
    致殘，不符勞工保險被保險人因執行職務而致傷病審查準則
    所訂之請領條件，無法視為職業災害，乃以96年2 月26日保
    護一字第09660010450 號函（下稱原處分）核定不予補助。
    原告不服，提起訴願遭決定駁回，遂提起行政訴訟。
三、原告起訴主張：
  (一)依「勞工保險被保險人因執行職務而致傷病審查準則」（下
    稱審查準則）第21條規定：「被保險人於作業中，於當場促
    發疾病，而該項疾病之促發與作業有相當因果關係者，視為
    職業病。」可知職業病之認定僅需疾病之「促發」與「作業
    」具有相關因果關係即為已足。疾病之「促發」與「作業」
    是否具有因果關係，依「職業引起急性循環系統疾病診斷認
    定基準」所載「工作當場所促發的疾病」之認定基準，具體
    者有「超出尋常工作的特殊壓力存在」，如加班狀況是否超
    時、工作狀況不固定而造成加班時數有變動、發病前曾遭遇
    到精神緊張且與發病具相當密接關聯的工作型態，包括不規
    律的工作、工作時間過長、經常輪班等、及是否與工作有關
    之突發而異常之意外事件發生，可引起驚愕、恐怖等。依原
    告94年9 月份之考勤表所載可知，原告當月份總工作時數約
    240 小時，加班時數高達60小時，上下班時間不固定，每日
    工時亦長短不一。該工作每日2 次用餐時間僅各休息半小時
    （如輪值中班，則僅休息半小時用餐時間），餘均為工作時
    間，每日勞動時間密集，幾無間隔休息時間。原告自94年10
    月起調至天成飯店擔任領班，須採輪班方式，上下班時間不
    固定，且須負監督管理之責，精神壓力極大。原告於94年9
    月加班60小時已符「發病前1 至6 個月間，每個月加班45小
    時」之標準，足以形成「超出尋常工作的特殊壓力」，且該
    工作屬不規律、工作時間長、輪班以及伴隨精神緊張等工作
    型態，事發前原告亦因腳絆到吸塵器之電線而受驚嚇，該工
    作顯就原告疾病之「促發」具有一定之助力，應屬「職業引
    起急性循環系統疾病診斷認定基準」之職業災害。原處分謂
    「原告於92年9 、10月間受僱於潔之淨企業有限公司，並派
    至天成飯店從事清潔打蠟等工作，工作時間為晚上10時到翌
    日上午6 時，事故前工作量一如往昔」，認定事實顯有違誤
    。
  (二)依勞工保險條例所附之附表二「殘廢給付標準表」所列規定
    附註一、「精神、神經障害等級」之審定基本原則第1 點規
    定：「審定時，需有精神科、神經科或神經外科等專門醫師
    診斷證明資料為依據。」顯見立法者認為神經障害之鑑定本
    具爭議性，故神經障害之殘廢等級認定限定由神經科或神經
    外科等專科醫師為判定，則神經障害之原因是否因執行職務
    所造成，自應亦限定由神經科或神經外科之醫師加以鑑定。
    被告雖先後送3 位醫師鑑定，惟查第1 次及第2 次鑑定，被
    告係以原告於「92年9 、10月間受僱於潔之淨企業有限公司
    ，從事打蠟等工作，工作時間為晚上10時至翌日上午6 時」
    「事前工作量一如往昔」等錯誤基礎事實送請醫師鑑定，所
    為鑑定結果顯不可採。被告於送請第3 位醫師鑑定時雖檢附
    原告9 月份之考勤表及訴願補充理由書供鑑定醫師參考，惟
    該醫師係「職業病專科醫師」，並非「神經科或神經外科」
    專科醫師，顯違上開規定，而有重大瑕疵。爰為聲明請求
    訴願決定及原處分撤銷。被告應就原告95年12月4 日申請
    之職業災害勞工殘廢補助作成准予補助之行政處分。
四、被告則以：(一)原告自92年9 、10月間即受僱從事清潔打蠟等
    工作，每日工時為8 小時，事故前工作量一如往昔。復據潔
    之淨公司負責人陳明琦接受台北市政府勞工局勞動檢查處談
    話紀錄載「原告自94年9 月1 日起任職該公司，並為派駐天
    成飯店擔任清潔工作3 人之一，分早班（8:00-17:00）、中
    班（14:30-23:30 ）、晚班（16:30-24:00 ）三班工作，月
    休4 天，原告於94年10月1-5 日並沒有加班」。原告所患為
    腦出血，且其具有高血壓病史、肥胖、抽煙等發病危險因子
    。原告事故當日因「突發性左側肢體偏癱」由救護車送至國
    立台灣大學醫學院附設醫院（下稱台大醫院）急診，無明確
    依據可判斷為外傷導致且於發病前擔任清潔工作，工作時間
    與工作量沒有特別變大，無法認定原告發病與工作有相當因
    果關係，其係自發性出血。(二)被告將原告之病歷資料等分別
    送請被告特約職業病醫師及神經外科專科醫師審查，均無法
    認定原告係遭遇職業災害。被告為確保原告之權益，再將相
    關資料送請第2 位特約職業病專科醫師針對原告訴願補充理
    由所述，依「職業引起急性循環系統疾病診斷認定基準」規
    定中之「起因於外傷的疾病認定標準」及「工作當場所促發
    的疾病」，審定其腦出血之促發致左側肢體遺存障害與工作
    時被吸塵器電線絆倒受驚嚇，是否有因果關係？是否為職業
    傷害？所從事之工作是否存有「超出尋常工作的特殊壓力存
    在」等審查，據該醫師批示：「(1)原告有高血壓10年，未規
    則治療。(2)發病前並未遭受異乎尋常的工作壓力，原告所描
    述的工作狀況乃其常態工作之內容，並不構成
    EXTRA-ORDINARY的壓力。(3)94年9 月加班60小時，並未達職
    業性腦血管疾病的認定標準。(4)此案的自身因素比工作因素
    明顯，無法被認定為職業病。」據此，本案先後經被告3 位
    分屬不同醫療機構之特約專科醫師依所送病歷及相關資料據
    以審查提供專業醫理上見解，均已就原告所患作出必要之說
    明等語，資為抗辯。並聲明求為判決駁回原告之訴。
五、本院之判斷：
  (一)按「（第1 項）未加入勞工保險而遭遇職業災害之勞工，雇
    主未依勞動基準法規定予以補償時，得比照勞工保險條例之
    標準，按最低投保薪資申請職業災害殘廢‧‧‧補助。（第
    3 項）依第1 項申請補助者，其身體遺存障害須適合勞工保
    險殘廢給付標準表第1 等級至第10等級規定之項目及給付標
    準。．．．」「勞工保險之被保險人，在保險有效期間，於
    本法施行後遭遇職業災害，得向勞工保險局申請下列補助：
    ‧‧‧二、因職業災害致身體遺存障害，喪失部分或全部工
    作能力，適合勞工保險給付標準表第1 等級至第7 等級規定
    之項目，得請領殘廢生活津貼。」「未加入勞工保險之勞工
    ，於本法施行後遭遇職業災害，符合前條第1 項各款情形之
    一者，得申請補助。」「勞保局受理本法第6 條第1 項、第
    8 條第1 項、第2 項、第9 條第1 項及第20條之補助申請時
    ，勞工職業災害之認定，準用勞工保險被保險人因執行職務
    而致傷病審查準則、勞工保險職業病種類表及中央主管機關
    核准增列之勞工保險職業病種類之規定。」為職業災害勞工
    保護法第6 條、第8 條第1 項第2 款、第9 條第1 項及同法
    施行細則第10條所明定。次按「本準則依勞工保險條例第34
    條第2 項規定訂定之。」「被保險人因執行職務而致傷病之
    審查，除法令另有規定外，依本準則辦理。」「被保險人因
    執行職務而致傷害者，為職業傷害。」「被保險人於作業中
    ，於工作當場促發疾病，而該項疾病之促發與作業有相當因
    果關係者，視為職業病。」審查準則第1 條、第2 條、第3
    條及第21條定有明文。
  (二)如事實概要欄所載之事實，有職業災害勞工殘廢補助申請書
    、勞工保險殘廢診斷書、被告所屬台北縣辦事處95年12月22
    日95保北（縣）辦字第5223號書函、原告95年12月15日訪查
    紀錄、臺大醫院96年1 月15日校附醫秘字第0960201062號函
    、天成飯店96年2 月7 日函、特約醫師審查意見、潔之淨公
    司負責人陳明琦95年7 月24日談話紀錄等件影本在原處分卷
    可稽，堪認為真實。原告雖為前述主張，惟查：
  1.職業災害勞工保護法所保護勞工之範圍，包括勞工保險之被
    保險人及未加入勞工保險之勞工，雖不限是否加入勞工保險
    或是否於勞工保險效力期間，惟限於遭遇職業災害者，始得
    依該法規定請領相關補助。原告於95年12月4 日檢具臺大醫
    院出具之勞工保險殘廢診斷書，以其受僱於潔之淨公司，於
    94年10月5 日因清潔吸地毯工作中被吸塵器電線絆倒引起腦
    出血，致左側肢體遺存障害為由，向被告申請職業災害勞工
    殘廢補助。經被告審查後，據臺大醫院函稱，原告於94年10
    月5 日22時17分由救護車送至該院，當時症狀為「突發性左
    側肢體偏癱」，無明確依據可判斷為外傷導致，且原告有高
    血壓病史（見原處分卷第7 頁）。此外並無事證可認原告係
    因清潔吸地毯工作中被吸塵器電線絆倒致傷殘，且經訪談原
    告自稱，其約在92年9 -10 月左右起受僱潔之淨公司，從事
    清潔、打蠟等工作，工作時間為晚上10時至翌日上午6 時，
    未訂定契約，領現金；身高158 公分，體重75-84 公斤之間
    ，有高血壓病史、有抽煙不喝酒，有服用高血壓藥，事故前
    在新莊聯安診所就醫，發病前工作量無異常或超時等語（見
    原處分卷第5-6 頁），已無從認定原告發病與工作有相當因
    果關係而屬遭遇職業災害成殘。
  2.原告之身體症狀與程度及是否屬於職業傷病、殘廢等常涉及
    醫理專業領域，且須有客觀積極具體事證為依憑，此等情事
    非一般承辦人或原告得逕予認定，是被告於審核案件時，除
    以原告之診斷書等書面資料予以審核外，如有必要，亦須另
    外徵詢專科醫師意見或實地派員訪查瞭解實情等，故法令明
    文規定保險人或勞工保險監理委員會為審核保險給付或爭議
    事項，得調查有關之文件、得另行指定醫院或醫師複檢、並
    得通知出具診斷書之醫院診所檢送必要之有關診療病歷等，
    程序上雖以專門醫師診斷證明供作核定給付之依據，然最終
    審查核定權仍在被告。被告為審慎計，將所調閱原告發病前
    在新莊聯安診所就醫紀錄、臺大醫院病歷及相關訪查資料等
    送請特約職業病專科醫師審查簽註意見：「一、所患為腦出
    血，其發病危險因子有高血壓、肥胖、抽煙等。二、其發病
    前擔任清潔工，工作時間為晚上10時至早上6 時，工作量沒
    有特別變大。三、故本案應不能認定其發病與工作有相當因
    果關係。」訴願期間被告復將相關資料送請特約神經外科專
    科醫師審查提供意見：「一、依醫理病史，白女士94年10月
    6 日因腦內出血至台大初診，主訴為突發性左側偏癱，研判
    ：係自發性出血，非外傷引起。二、符合第8 項第7 級。」
    更將原告嗣主張94年9 月份加班約60小時，提出之9 月份上
    班時數統計表影本併同前述相關資料送由第3 位職業病專科
    醫師審查意見為：「此案有高血壓10年，未規則治療。
    發病前並未遭受異乎尋常的工作壓力，她所描述的工作狀況
    乃其常態工作之內容，並不構成extra- ordinary 的壓力。
    94年9 月加班60小時，並未達職業性腦血管疾病的認定標
    準。此案的自身因素比工作因素明顯，無法認定為職業病
    。」業已詳述其為專業判斷之依據，是被告參據該醫理專業
    見解，並依前述查證情形為審查，核定原告所患係普通疾病
    所致，非屬遭遇職業災害成殘，不予補助，並無違法之處。
    又本件業經被告送由3 位專科醫師審查提供專業意見，既無
    事證可認其專業見解有何錯誤，原告聲請另囑託臺北醫學大
    學為鑑定，即無必要。
  3.原告於95年12月15日接受訪查時，自稱發病前工作量無異常
    或超時，其事後提出同年9 月份上班時數統計表影本，已不
    足以認定其發病前有超時加班之情形。況據潔之淨公司負責
    人陳明琦95年7 月24日談話紀錄表示，原告自94年9 月1 日
    起任職該公司，為派駐天成飯店擔任清潔工作之3 人之一，
    分早班（8:00-17:00）、中班（14:30-23:30 ）、晚班（16
    :30-24:00 ）3 班工作，月休4 天，原告於94年10月1-5 日
    間並未加班等語（見原處分卷第49頁），自難認其有「職業
    引起急性循環系統疾病診斷認定基準」所稱「工作當場所促
    發的疾病」認定基準之「超出尋常工作的特殊壓力存在」。
    此外，被告已將原告嗣後提出之95年9 月份上班時數統計表
    影本併同其就醫紀錄、病歷等相關資料送由第3 位職業病專
    科醫師審查，業將其工作因素考量在內，原告聲請訊問同與
    其受僱於潔之淨公司之證人郭弘進，顯無必要。
  4.勞工保險殘廢給付標準表有關精神、神經障害之附註所稱：
    「『精神、神經障害等級』之審定基本原則：綜合其病灶症
    狀，對於永久喪失勞動能力與影響日常生活或社會生活活動
    狀態及需他人扶助之情況依左列各項狀況定其等級。於審定
    時，須有精神科、神經科或神經外科等專門醫師診斷證明資
    料為依據。」惟其係指審定精神、神經障害等級時，須有精
    神科、神經科或神經外科等專門醫師診斷證明為據，非謂神
    經障害之原因是否因執行職務所造成限定由神經科或神經外
    科之醫師加以鑑定，況本件原告主張因遭遇職業災害致殘，
    被告送請職業病專科醫師提供審查意見，並無不合。
六、綜上所述，原告主張均無可採。從而原處分及訴願決定均無
    違誤，原告徒執前詞訴請撤銷，並請求被告就原告95年12月
    4 日申請之職業災害勞工殘廢補助作成准予補助之處分，為
    無理由，應予駁回。
七、兩造其餘陳述於判決結果不生影響，無庸一一論列，併予敘
    明。
據上論結，本件原告之訴為無理由，爰依行政訴訟法第98條第1
項前段，判決如主文。
中    華    民    國    97    年     8    月   21     日
                    臺北高等行政法院第三庭
                              審判長法  官  姜  素  娥
                                    法  官  曹  瑞  卿
                                    法  官  楊  莉  莉
上為正本係照原本作成。
如不服本判決，應於送達後20日內，向本院提出上訴狀並表明上
訴理由，如於本判決宣示後送達前提起上訴者，應於判決送達後
20日內補提上訴理由書（須按他造人數附繕本）。
中    華    民    國    97    年     8    月   21     日
                                    書記官  林  俞  文


司法院資訊處製作；財團法人民間司法改革基金會備份。
